【裁判字號】    97,保險,2
【裁判日期】    970620
【裁判案由】    給付保險金
【裁判全文】
臺灣花蓮地方法院民事判決               97年度保險字第2號
原      告  乙○○
訴訟代理人  余道明律師
被      告  華南產物保險股份有限公司
法定代理人  丙○○
訴訟代理人  丁○○
            甲○○
上列當事人間請求給付保險金事件，本院於民國97年6月5日言詞
辯論終結，判決如下：
    主  文
原告之訴及假執行之聲請均駁回。
訴訟費用由原告負擔。
    事實及理由
一、原告起訴主張：
（一）原告於民國96年6月21日，就原告所購買車牌號碼為8400-
      SJ之新的自小客車（以下簡稱系爭汽車），向被告投保汽
      車保險之竊盜損失險及第三人責任險，其保險契約之保單
      號碼為1470第0000000號（以下簡稱系爭保險契約）。原
      告所有之系爭汽車，不慎於96年7月28日傍晚在花蓮縣花
      蓮市失竊，經原告向警方報案，此有警方之報案證明可稽
      ，事後，原告於96年8月1日向被告申請理賠，惟被告卻以
      所謂保險法第64條規定之說明義務不實為由，拒絕理賠，
      然查原告保險時，皆由被告業務員辦理一切程序，並未有
      任何說明事項，此乃社會一般民眾辦理汽車保險之常態，
      是以被告拒絕理賠之理由無中生有，亦違反誠信原則。系
      爭保險契約約定汽車損失險，保險金額為新臺幣（下同）
      83萬5千元，扣除自負額百分之10，是此部分原告可請求
      75萬1千5百元；另外系爭保險契約就竊盜損失險代車費用
      ，以每日2千元計，最高給付30日，計6萬元，從而，原告
      自得請求保險理賠81萬1千5百元。
（二）對被告抗辯所為之陳述：
    １、否認訂約時，原告或原告的朋友有向被告說明系爭汽車
        之價值為83萬5千元。因為一般保險就竊盜部分的慣例
        ，是被保險人提出行照影本，由保險公司去就保險的標
        的物拍照，之後就是報價給原告。所以本件並未經被告
        要求提出保險標的物即系爭汽車的價格。被告如果是從
        外觀來認定系爭汽車的價格，為何在承保時沒有看到現
        在抗辯的價差。
    ２、（於97年5月20日言詞辯論期日主張：）系爭汽車因為
        是優惠價，所以沒有發票，但成交價是79萬9千元。
（三）爰依系爭保險契約之約定，聲明：
    １、被告應給付原告81萬1千5百元，及自起訴狀繕本送達翌
        日起至清償日止，按年息5％計算之利息。
    ２、原告願供擔保，請准宣告假執行。
二、被告則抗辯：
（一）原告所有之系爭汽車自96年6月20日起向被告投保1年期竊
      盜損失險，於96年7月28日自稱於花蓮縣花蓮市○○○街附
      近失竊，案經花蓮縣警察局花蓮分局自強派出所登記在案
      ，惟本件被告無法理賠之理由如下：
    １、失竊事實待證：原告提出花蓮縣警察局花蓮分局自強派
        出所核給之汽車失竊證明單以證明竊盜事實，惟該證明
        單係警察機關受理報案之三聯單，僅係原告向警察機關
        陳報遭受犯罪侵害之紀錄，亦即係警察機關依原告單方
        面之陳述所發給之報案證明文件，至於是否確有竊盜事
        實，仍須視警方之偵查結果而定。本件原告起訴請求被
        告給付保險金，原告主張系爭汽車失竊，被告抗辯「僅
        憑事後警方證明單乙紙尚難遽爾認定失竊」、「失竊事
        實待證」，即已否認原告主張之竊盜事實。況車主縱有
        向警察機關申報車輛遭竊之事實，亦不足以證明該車輛
        確已遭竊（蓋車主非無可能謊報遭竊），則是否確有竊
        盜保險事故發生，自應由原告負舉證責任，即原告須提
        出相當確切之證據資料，以證明其主張之事實。
    ２、原告投保前後針對保險標的即系爭汽車之價格，已涉及
        故意隱匿、不實之說明，且意圖惡意超額保險甚明：原
        告向被告投保時，打電話給被告稱系爭汽車購買價為87
        萬9千元，被告依原告提供之資料，才算定系爭汽車之
        保險金額為83萬5千元，被告不可能主動向原告拉保險
        ，一定是原告來要保，所以本件資料確實是原告提供，
        被告才依原告提供之金額承保。被告主張之失竊事故發
        生後，仍堅稱購買系爭汽車之金額為87萬9千元，並於
        97 年5月20日開庭時改稱因以優惠價格購買系爭汽車之
        金額為79萬9千元，故無發票存在，惟現依銷售車商裕
        唐汽車股份有限公司回覆之函文所示，系爭汽車原告實
        際購買之價格為59萬6千元，且檢附原告當時購買之發
        票影本（開立時間為96年6月14日），此已顯示原告向
        被告投保時（96年6月20日），即已知悉系爭汽車之購
        買價格為59萬6千元，卻仍謊報購買87萬9千元（差距28
        萬3千元），當被告察覺有異時，即請原告提供購買發
        票並做失竊相關訪談表，除原告拒不交付發票外，另仍
        堅稱購買金額為87萬9千元，事後於開庭時又改稱購買
        金額為79萬9千元，惟最終證實原告真正購買價格為59
        萬6千元。如果原告一開始說明系爭汽車之購買價格為
        59萬6千元，被告不可能以83萬5千元之保險金額來承保
        ，原告欲謀取不當得利之意圖已相當明顯，實已違反保
        險法據實說明之義務，並符合惡意超額保險之要件，故
        被告依保險法第64條第1項、第2項、第76條第1項前段
        ，予以解除系爭保險契約並無不妥，保險人實無給付保
        險金之責任。
（二）並聲明：
    １、原告之訴駁回。
    ２、如受不利益判決，被告願提供擔保，請准宣告免為假執
        行。
三、原告主張其以新購之系爭汽車，和被告成立系爭保險契約，
    內容包括竊盜損失險及第三人責任險，原告向警方報案稱系
    爭汽車於96年7月28日失竊之事實，業據原告提出與所述相
    符之系爭汽車行照、汽車保險單、花蓮縣警察局車輛協尋電
    腦輸入單各乙份為證，且為被告所不爭執，自堪信為真實。
    被告則以：原告應舉證證明系爭汽車業已失竊，及系爭保險
    契約有保險法第64條第1項、第2項、第76條第1項前段所指
    情事，被告主張解除系爭保險契約等語抗辯。
四、本院之判斷：
（一）按保險金額超過保險標的價值之契約，係由當事人一方之
      詐欺而訂立者，他方得解除契約，此規定於其他財產保險
      準用之，保險法第76條第1項前段、第82條之1第1項定有
      明文。本件兩造約定之系爭汽車保險金額為83萬5千元，
      然原告購買系爭汽車之價格為59萬6千元之事實，有汽車
      保險單、裕唐汽車股份有限公司函覆本院之發票乙份在卷
      可證（見本院卷第9頁、第50頁），且為兩造所不爭執，
      則系爭保險契約自有前開法條所指保險金額超過保險標的
      價值之情形。
（二）茲有疑問者，在於此保險金額超過保險標的價值之系爭保
      險契約，是否是由原告一方之詐欺而訂立，亦即兩造訂立
      系爭保險契約當時，原告是否有明知保險標的價值為59萬
      6千元，卻仍與被告約定保險金額為83萬5千元之情形？按
      當事人主張有利於己之事實者，就其事實有舉證之責任，
      民事訴訟法第277條前段定有明文，被告抗辯此保險金額
      超過保險標的價值之系爭保險契約，是由原告一方之詐欺
      而訂立，被告就此事實自負有舉證責任。經查，被告抗辯
      系爭保險契約認定保險金額為83萬5千元之原因，是因為
      原告告知系爭汽車購買價為87萬9千元後，被告再據以核
      定之結果，原告雖否認此情，而主張該保險金額是被告自
      行鑑價之結果，然依被告提出之汽車失竊案件訪問表所示
      （見本院卷第60頁至第61頁），原告於96年9月14日猶自
      稱系爭汽車之購買價格為87萬9千元，原告對此事實亦不
      否認，況原告於本院97年5月20日言詞辯論期日仍主張：
      系爭汽車因為是優惠價，所以沒有發票，成交價是79萬9
      千元云云，則從原告於自稱失竊之事故發生後，屢屢謊稱
      過高之不實金額，意圖向被告取得超額之保險金，且原告
      於收到被告開立之汽車保險單後（見本院卷第9頁），從
      未向被告反映保險金額過高等情以觀，堪認被告抗辯原告
      於訂約之始，即惡意宣稱系爭汽車之購買價格為87萬9 千
      元，被告始據以核定保險金額乙節為可採。
（三）原告明知系爭汽車價值僅有59萬6千元，卻與被告約定保
      險金額為83萬5千元，則被告抗辯其是受原告之詐欺而訂
      立系爭保險契約，並依保險法第76條第1項規定主張解除
      契約，洵非無據。兩造所訂系爭保險契約既經解除，原告
      仍依系爭保險契約請求被告給付81萬1千5百元及其法定遲
      延利息，自屬無據。
五、從而，原告之訴為無理由，應予駁回，其假執行之聲請亦失
    所附麗，併予駁回。
六、本件事證業已明確，兩造其餘主張陳述及所提之證據，經本
    院審酌後，認均不足以影響本判決之結果，均毋庸再予論述
    ，附此敘明。
七、據上論結：本件原告之訴為無理由，依民事訴訟法第78條，
    ，判決如主文。
中    華    民    國    97    年    6     月    20    日
                  臺灣花蓮地方法院民事庭
                      法      官  鄭光婷
上列為正本係照原本作成。
如不服本判決，應於送達後20日內，向本院提出上訴狀並表明上
訴理由，如於本判決宣示後送達前提起上訴者，應於判決送達後
20日內補提上訴理由書(須附繕本)。
中    華    民    國    97    年    6   月    23    日
                      法院書記官  蔡芬芳


司法院資訊處製作；財團法人民間司法改革基金會備份。
